臺灣臺北地方法院刑事判決　　　　　　 100年度易字第1104號
公　訴　人　臺灣臺北地方法院檢察署檢察官
被　　　告　陳險生
選任辯護人　邱奕澄律師
　　　　　　林珪嬪律師
上列被告因傷害案件，經檢察官提起公訴（100 年度偵字第5503
號），本院判決如下：
    主  文
陳險生傷害人之身體，處罰金新臺幣伍仟元，如易服勞役，以新
臺幣壹仟元折算壹日。
    事  實
一、陳險生與羅守輝為親家關係，羅守輝因與其女兒羅富美間所
    生之民事訴訟糾紛，於民國100 年2 月15日晚間18時許，自
    行前往位在臺北市萬華區○○○路○ 段224 號7 樓陳險生之
    住處，卻因羅守輝向陳險生談及上開民事糾紛一事致兩人發
    生口角，於爭執過程中，陳險生竟基於傷害他人身體之犯意
    ，徒手毆打羅守輝，致羅守輝受有右臉瘀血、前額瘀血、左
    臉擦傷瘀血等傷害。
二、案經羅守輝訴請臺北市政府警察局萬華分局報告臺灣臺北地
    方法院檢察署檢察官偵查起訴。
    理  由
壹、證據能力部分：
    按被告以外之人於審判外之言詞或書面陳述，除法律有規定
    者外，不得作為證據，刑事訴訟法第159 條第1 項定有明文
    ，且按被告以外之人於偵查中向檢察官所為之陳述，除顯有
    不可信之情況者外，得為證據，刑事訴訟法第159 條之1 第
    2 項亦有明定；另按被告以外之人於審判外之陳述，雖不符
    前4 條之規定，而經當事人於審判程序同意作為證據，法院
    審酌該言詞陳述或書面陳述作成時之情況，認為適當者，亦
    得為證據；當事人、代理人或辯護人於法院調查證據時，知
    有第159 條第1 項不得為證據之情形，而未於言詞辯論終結
    前聲明異議者，視為有前項之同意；同法第159 條之5 規定
    甚明。經查：
（一）本件證人即告訴人羅守輝、證人柯阿冊於偵查中以證人身
      分具結向檢察官所為之證述，均無顯不可信之情形存在，
      雖曾經被告及其辯護人以於偵查中未曾給予被告對質詰問
      之機會為由，否認其證詞之證據能力，但上開證人於本院
      審理程序中，均業經傳喚到庭具結、踐行交互詰問程序，
      而經合法調查，可見上開前開證人於偵查中所為之證詞，
      仍應具備證據能力。
（二）其次，就下列其餘本院認定犯罪事實所憑之證據中，雖有
      部分亦屬傳聞證據，惟檢察官、被告及其辯護人均未於本
      院言詞辯論終結前聲明異議，本院審酌該等言詞或書面陳
      述作成之情況，並無非出於任意性或不正取供，或違法或
      不當情事，且客觀上亦無不可信之情況，堪認為適當，依
      刑事訴訟法第159 條之5 第2 項規定，得作為證據。
（三）再者，告訴人羅守輝在警詢中所為與被告有關之陳述，係
      屬傳聞證據，並經被告及其選任辯護人於本院言詞辯論終
      結前，對於其證據能力聲明異議，是應認不具備證據能力
      。
貳、實體部分
一、訊據被告陳險生固坦承告訴人羅守輝的女兒羅富美係伊的媳
    婦，伊與告訴人係親家關係，於100 年2 月15日晚間18時許
    ，告訴人曾偕其妻子柯阿冊至伊住家之事實，惟矢口否認有
    何傷害之犯行，並辯稱：於100 年2 月15日晚間18時許，告
    訴人偕其妻子柯阿冊至伊住家要找羅富美，並把告訴人與羅
    富美之間的訴訟糾紛講給伊聽，伊表示不清楚他們父女之間
    的事，告訴人就對伊罵三字經，伊請告訴人等離去，但告訴
    人等不願離去，雙方就發生拉扯，但伊沒有出手毆打告訴人
    云云。其選任辯護人之辯護意旨略以：告訴人與其女兒羅富
    美間存有財務糾紛，2 人於100 年2 月15日下午16時20分許
    ，在桃園地方法院開完民事庭後，告訴人因對羅富美心生不
    滿，隨即便前往羅富美住處欲與之理論，但因羅富美較遲返
    家，告訴人遂先進入被告之住處客廳等待，期間即向被告不
    斷指責羅富美的不是，被告表示不瞭解2 人間之糾紛，無法
    、也不願介入，告訴人聽聞後竟情緒激動，遷怒被告，並以
    三字經辱罵被告，不斷在被告住處叫囂、敲打，被告便要求
    告訴人離去，然告訴人執意不肯離去，被告因此出手推擠告
    訴人要求其離去，雙方進而發生拉扯，惟被告始終未出手毆
    打告訴人，告訴人所受之傷勢應是於前開拉扯間發生，並非
    被告基於傷害故意出手毆打所致（實則被告當時手臂亦受有
    多處挫傷，但被告認此乃小事，故未驗傷），退步言之，縱
    告訴人指述傷勢為被告所造成乙節屬實，但該傷害結果，係
    被告為防止或排除告訴人等現在侵入住宅、公然侮辱之侵害
    ，所為必要防衛行為下所造成之結果，非出於傷害之犯意所
    致，是被告之上開行為，係基於正當防衛所實施之相當且必
    要之行為，已該當正當防衛之要件，且亦無防衛過當，依法
    應屬不罰。至於告訴人證述被告是在聊天過程中，突然無理
    由毆打告訴人，顯與常理有違。再者，證人柯阿冊為告訴人
    之配偶，其所為證詞顯有偏袒告訴人之處，又告訴人與證人
    柯阿冊關於案發當日究竟是要找羅富美或被告，及告訴人與
    被告發生爭執過程中，告訴人有無出手阻擋被告等情，所述
    似有相左，可見證人柯阿冊之證詞顯有瑕疵，不得作為認定
    被告有罪之憑證。另證人黃富祺證稱告訴人臉部沒有明顯傷
    勢，當屬合理，因若如公訴人所述告訴人之傷勢為瘀青即皮
    下出血，於前階段當為更明顯之紅腫，但證人黃富祺稱當時
    告訴人沒有明顯傷勢，可見告訴人所稱被毆打臉部、頭部等
    語與事實不符等語。
二、經查：
（一）證人即告訴人羅守輝於本院審理時到庭結證稱：伊於100
      年2 月15日晚間18時左右，有到被告位在臺北市萬華區○
      ○○路○ 段224 號7 樓之住處，是與伊太太柯阿冊一起去
      。因為當天我們在桃園有開民事庭，伊要找伊女兒羅富美
      理論一下，但羅富美不在家，所以我們就到7 樓等羅富美
      回來，結果伊跟被告聊天的時候，發生意見不合之情形。
      伊進去時是被告的女兒開門，並由被告的太太陪我們坐，
      後來被告的太太就叫被告上來，我們就聊起來，結果意見
      不合，伊就遭被告用拳頭打了臉部、頭部。我們聊天時，
      伊坐在一進門的第一張椅子，相當於坐北朝南，而被告坐
      在伊右手邊，也是坐北朝南，柯阿冊坐在伊正對面，所以
      是坐南朝北，而被告太太坐伊的右方，所以是坐西朝東的
      方向。伊遭被告毆打之後，都沒有還手或防衛，因為是突
      然被打，伊就站起來用手擋被告的手，但沒有抓被告的手
      ，其他在場人都有勸架，之後又發生大聲的口角，被告就
      趕伊出去，伊要出去時，門就開了，伊猜門是羅富美在門
      外開的，門一打開警察就進來了。警察進來後就問原因，
      我們的口氣也不好，警察要伊去驗傷，驗傷後再到派出所
      綦詳（見本院卷26頁反面至第27頁），且告訴人亦曾於偵
      查中結證稱：100 年2 月15日晚上18時，在萬華區○○○
      路○ 段224 號7 樓，伊要找伊女兒羅富美理論，因為伊跟
      女兒羅富美間有債務糾紛並有訴訟，但羅富美不在，後來
      就遇到被告，我們當時意見不合，發生爭執，被告就徒手
      打伊的臉，造成伊臉部受傷。伊女兒回來之後，就報警處
      理。伊跟警察說伊被打，警察就叫伊去驗傷。伊是在聊天
      之過程中突然被打等語（見臺灣臺北地方法院檢察署100
      年度偵字第5503號卷，下稱偵卷第26頁）。另證人即在場
      目擊之人柯阿冊亦於本院審理時結證稱：於100 年2 月15
      日晚間18時左右，伊有與告訴人羅守輝到北市萬華區○○
      ○路○ 段22 4號7 樓，我們要去找被告談官司的事，因為
      伊女兒跟我們有法律糾紛，我們要去跟被告談這一點點糾
      紛，因為伊女兒是被告的媳婦，伊覺得被告應該知道一點
      瑣碎的事情。我們進去時有被告的太太在，被告的太太叫
      我們稍等一下，她要去地下室叫被告上來，後來被告就上
      來了，我們就開始談，談了一下之後就發生口角，被告就
      開始動手打人，被告用拳頭打告訴人的臉部、頭部，當時
      告訴人沒有還手，也沒有出手擋，伊沒有注意看告訴人有
      無出手抓被告，伊就幫忙拉開，被告的太太也有勸架，後
      來被告打了告訴人之後，可能是羅富美聽到吵架聲報警，
      警察就來了，是被告打完告訴人之後，警察才來。被告打
      完告訴人之後有叫我們出去。之後有去驗傷，驗傷之後再
      到派出所報案。於發生口角之前，告訴人坐在板凳，被告
      坐告訴人右邊，而伊站在客廳沙發椅旁，也就是告訴人的
      左前方，而伊不記得被告太太的位置，伊記得是被告跟羅
      守輝吵架時，被告的太太才出來。案發當天告訴人到被告
      住處後，沒有一開始就發生口角衝突，就先講官司的事情
      ，問被告「你們的媳婦、兒子是這樣對待父母的嗎」。當
      時伊沒有注意聽告訴人有無出言辱罵被告，他們開始吵架
      ，伊就沒有注意聽，口角衝突激烈時被告就開始打人，拳
      頭就來了。被告打了告訴人之頭部、臉部後，警察到場之
      前，羅守輝的傷勢很明顯等語（見本院卷第28頁至第29頁
      ），且於偵查中結證稱：100 年2 月15日有到萬華區○○
      ○路○ 段22 4號7 樓找被告，我們只是去問陳險生伊女兒
      羅富美嫁他兒子，為了金錢、土地與我們起爭執，究竟是
      怎麼一回事？被告就很不客氣的打告訴人，用拳頭打告訴
      人之頭、臉，後來是羅富美在8 樓時去報警，當天在桃園
      與羅富美開完庭，就去7 樓被告家，伊女兒住在8 樓，伊
      女兒是警察來了以後才下來，羅富美沒有看到被告與告訴
      人之肢體衝突過程等語（見偵卷第27頁至第28頁），是上
      開證人羅守輝、柯阿冊於偵查中及本院審理時作證均曾具
      結，即業均以刑事責任擔保其證言之真實性，且上開證人
      2 人前後所為之證詞，就被告為傷害犯行之時間、地點、
      過程及情節等情，所證均大致相符，故證人羅守輝、柯阿
      冊前開證述內容，均應可採信。進而由上開各項證據，可
      知被告顯有為傷害告訴人之犯行及故意無訛，且被告因此
      受有右臉瘀血、前額瘀血、左臉擦傷瘀血等傷害，於100
      年2 月15日至聯合醫院和平院區急診治療之事實，亦有聯
      合醫院和平院區100 年2 月15日診斷證明書1 紙（見偵卷
      第9 頁）在卷可證，且由診斷證明書之記載，可知告訴人
      確係於100 年2 月15日當日即至上開醫院急診等情，是因
      告訴人就醫診斷、檢驗傷勢之時間與前開遭被告毆打之時
      間，相距甚短，衡諸常情，上開告訴人所受之傷害與被告
      所為之傷害犯行，應確有因果關係無訛，至被告雖辯稱：
      受理報案之員警於偵訊時曾具結證稱告訴人沒有明顯傷勢
      ，可見告訴人所稱被毆打臉部、頭部情事，與事實不符云
      云，然由證人黃富祺於偵查中結證所稱：伊擔任萬華分局
      華江派出所的員警。於100 年2 月15日晚間，因伊為備勤
      勤務，遂前往環河南路2 段224 號7 樓前往處理糾紛，到
      場時大門是打開的，看到被告、告訴人，他們是分開狀況
      ，告訴人站在門內，還有看到羅富美，被告及告訴人2 人
      的太太也都在場當時告訴人站在門口跟我們說他們剛剛有
      口角，告訴人說口角時有拉扯而被打到臉，當時看起來告
      訴人之臉部沒有明顯之傷勢，伊跟告訴人說，請到醫院驗
      傷，再到派出所來報案。伊到場後沒有看到肢體衝突等語
      （見偵卷第37頁）以觀，可知於該名警員據報到場處理之
      當下，告訴人已立刻向證人即員警黃富祺陳述其遭被告毆
      打臉部之情事，且衡諸常情，員警並非專業之醫護人員，
      況被告之傷勢並非過於嚴重，是證人即到場處理之員警證
      稱看起來告訴人之臉部沒有明顯傷勢等語，亦非與常理不
      符，故被告此部分所辯，實無理由，未能採信。從而，被
      告應確犯本件傷害之犯行。
（二）其次，雖被告又辯稱：被告為防止或排除告訴人等現在侵
      入住宅、公然侮辱之侵害，所為必要防衛行為下所造成之
      結果，非出於傷害之犯意所致，是被告之上開行為，係基
      於正當防衛所實施之相當且必要之行為，已該當正當防衛
      之要件，且亦無防衛過當，依法應屬不罰云云，然證人即
      告訴人於本院審理時亦曾結證稱：伊遭被告毆打之後，又
      發生大聲的口角，被告就趕伊出去等語（見本院卷第27頁
      ），證人柯阿冊於本院審理時亦結證稱：被告打完告訴人
      之後，有叫我們出去等語（見本院卷第28頁），又證人羅
      富美於偵查中亦結證稱：100 年2 月15日伊與告訴人夫婦
      在桃園開庭後，伊坐大眾交通工具回來，就看到告訴人夫
      婦的車停在1 樓，伊覺得情況不對就上7 樓，伊在門口就
      看到告訴人夫妻在裡面，又有很大的爭吵聲，伊就趕快進
      去，但告訴人與被告在拉扯，言語上互罵三字經，告訴人
      罵比較多，後來被告有請告訴人離開，但告訴人說不要走
      ，伊就趕快打電話報警等語（見偵卷第28頁），證人黃富
      祺亦於偵查中結證稱：伊到場後，被告沒有跟伊說「他叫
      告訴人出去，告訴人不出去」等語（見偵卷第37頁），是
      由上開證人之證詞綜合以觀，可知被告係於徒手毆打告訴
      人之後，才要求告訴人離開其住處之事實，進而於被告出
      手傷害告訴人之當下，並無被告所稱侵入住宅之現時不法
      侵害存在，且由前揭證人羅富美之證詞，亦僅能知悉於證
      人羅富美目擊時，告訴人與被告間早已發生前開衝突，雖
      證人羅富美曾目睹告訴人口出「三字經」，但不能據此推
      知於被告出手傷害告訴人之當下，告訴人亦有以「三字經
      」等語辱罵被告之情事，進而當時是否有被告所稱公然侮
      辱之現時不法侵害存在，仍屬有疑。綜上，被告上開辯稱
      ：伊係基於正當防衛云云，尚難認有據，未能採信。
（三）綜上所述，被告前揭所為辯詞，僅係事後卸責之詞，均不
      足採信。從而，本件事證明確，被告上開犯行，均堪以認
      定，應依法論科。
三、核被告所為，係犯刑法第277 條第1 項之普通傷害罪。爰審
    酌被告前未曾受有期徒刑之宣告，有臺灣高等法院被告前案
    紀錄表1 紙在卷可證（見本院卷第3 頁），素行堪稱良好，
    ，且依據前開證人即告訴人所為之證述，告訴人係自行至被
    告之住處，再以自身與其女兒羅富美間之民事訴訟糾葛，質
    問不相關之被告，被告始按捺不住脾氣之犯罪動機及所受之
    刺激，另雖被告確係遭受池魚之殃，但被告與告訴人於上揭
    時、地發生口角後，竟基於一時衝動，而以上開方式傷害告
    訴人，未另尋合法之途徑解決上開爭端，其法治意識恐有不
    足，暨因被告於犯罪後仍否認全部犯行，未自我檢討其所為
    之上開傷害行為有何不當之處，是其犯後態度難稱良好，另
    一併考量告訴人所受傷勢程度與被告之年紀、智識程度等一
    切情狀，量處如主文所示之刑，併諭知易服勞役之折算標準
    。
四、據上論斷，應依刑事訴訟法第284 條之1 、第299 條第1 項
    前段，刑法第277 條第1 項、第42條第3 項前段，刑法施行
    法第1 條之1 ，判決如主文。
本案經檢察官徐仕瑋到庭執行職務
中    華    民    國    100    年    7    月    18    日
                  刑事第十七庭法  官  葉力旗
上正本證明與原本無異。
如不服本判決，應於判決送達後10日內，向本院提出上訴狀。
                              書記官  林碧華
中    華    民    國    100    年    7    月    18    日
附錄本案論罪法條：
中華民國刑法第277條
傷害人之身體或健康者，處3年以下有期徒刑、拘役或1千元以下
罰金。
犯前項之罪因而致人於死者，處無期徒刑或7年以上有期徒刑；
致重傷者，處 3 年以上 10 年以下有期徒刑。